【裁判字號】    99,台上,2232
【裁判日期】    990415
【裁判案由】    傷害致人於死
【裁判全文】
最高法院刑事判決            九十九年度台上字第二二三二號
上  訴  人  甲○○
選任辯護人  陳貴德律師
            陳怡文律師
上列上訴人因傷害致人於死案件，不服台灣高等法院中華民國九
十九年一月十二日第二審更審判決（九十八年度上更(二)字第四四
三號，起訴案號：台灣台北地方法院檢察署九十二年度少連偵字
第四五號），提起上訴，本院判決如下：
    主  文
原判決關於甲○○部分撤銷，發回台灣高等法院。
    理  由
本件原判決認定上訴人甲○○有原判決事實欄所記載之犯罪事實
，因而撤銷第一審關於諭知上訴人無罪部分之判決，就起訴之犯
罪事實，變更檢察官所引應適用之法條，改判論處上訴人共同傷
害人之身體因而致人於死之罪刑，固非無見。
惟查：(一)刑法上之加重結果犯，係以行為人對於加重結果之發生
，客觀上有預見之可能，能預見而不預見者為要件。刑法第二百
七十七條第二項前段之傷害致人於死罪，係對於犯普通傷害罪致
發生死亡結果所規定之加重結果犯，依同法第十七條規定，以行
為人能預見其死亡結果之發生而不預見為要件，此所謂能預見，
係指客觀情形而言，與加害人本身主觀上有無預見之情形不同。
倘加害人主觀上已有預見，而結果之發生又不違背其本意時，則
屬刑法第十三條第二項所規定間接故意即未必故意之範疇，無復
論以加重結果犯之餘地。因此加害人對於結果之發生「客觀上」
能否預見、「主觀上」是否不預見，以及該項結果之發生是否違
背其本意，均攸關認定加害人應負何種罪責，此項構成犯罪之事
實，依刑事訴訟法第三百零八條、第三百十條第一款規定，於犯
罪事實即應明確認定，並應記載所憑之證據及其認定之理由。原
判決事實欄內認定上訴人在「新店之星ＫＴＶ」一樓之員工休息
室（下稱員工休息室），遭陳威廷壓制在地，乃以手向上舉壓陳
威廷之頸部，李富生隨後進入員工休息室，可以預見頭部為人體
重要部位，以空玻璃瓶揮擊人身頭部，足以造成危害生命之結果
，惟因當時情況緊急，主觀上無暇預見及此，承前與上訴人共同
傷害陳威廷之故意，撿拾員工休息室地上之空酒瓶，敲擊陳威廷
之頭部，並於該空酒瓶破裂後，又隨手拿取另一個空玻璃瓶，再
揮擊陳威廷之頭部，該空玻璃瓶因而破裂，共計揮擊三下，造成
陳威廷頭部傷勢嚴重，因第一頸椎脫臼、皮質挫傷性出血、右枕
骨骨折而神經性出血性休克，傷重死亡等情；理由中說明以堅硬
之玻璃瓶，攻擊人體頭部骨骼及其內脆弱之腦部組織，足以造成
死亡之結果，為一般人之普通常識，李富生為智慮成熟之成年人
，無法諉為不知，故李富生持空酒瓶攻擊陳威廷之頭部，因此發
生陳威廷死亡之結果，在客觀上應有預見之可能，惟李富生攻擊
陳威廷之頭部三次後，並未接續攻擊陳威廷，旋要求在場之「新
店之星ＫＴＶ」員工李志彥通知救護車，將陳威廷送醫救治，故
其主觀上對於造成陳威廷死亡之結果，並無認識，亦未予以容認
，應無殺人之故意等語（見原判決第三、一二、一三頁）。但原
判決就李富生除於之前與上訴人一起徒手毆打陳威廷外，另於上
訴人遭陳威廷壓制在地，乃以手向上舉壓陳威廷之頸部之際，突
然先後二次撿拾地上之空酒瓶（空玻璃瓶），並以之重擊陳威廷
之頭部要害之攻擊行為，亦即上訴人已被陳威廷壓制在地，於間
不容髮瞬間，其就李富生造成加重結果之攻擊行為有所認識等情
，於事實欄內並未明確認定；理由中亦未說明所憑之證據及其認
定之理由，已嫌判決理由不備。又原判決就發生陳威廷死亡之結
果，「上訴人」於「客觀上」能否預見、「主觀上」是否不預見
，以及李富生持空酒瓶攻擊陳威廷所造成死亡結果之發生，有無
違背上訴人之本意各情，均未加辨明、釐清，已不足以正確適用
法律。且僅於理由中簡略說明上訴人雖未持空酒瓶攻擊陳威廷，
但其以手向上舉壓陳威廷之頸部，應負共同正犯罪責等語，即遽
認上訴人係共犯刑法第二百七十七條第二項前段之傷害致人於死
罪，而非檢察官起訴之刑法第二百七十一條第一項之殺人罪，並
認上訴人與李富生並就傷害致人於死罪，有犯意聯絡及行為分擔
（見原判決第三、一三、一五頁），其理由說明亦失其事實之根
據，難謂適法。(二)審理事實之法院，對於被告有利及不利之證據
，應一律注意，詳為調查，綜合全案證據資料，本於經驗法則及
論理法則以定其取捨，並將取捨證據及得心證之理由，於判決內
詳為說明。故證據雖已調查，而尚有其他部分並未調查，仍難遽
為被告有利或不利之認定。又造成身體特定傷害之正確原因，係
屬專門知識，非由具有特別知識經驗者為之，不足以斷定。本件
更一審曾就陳威廷第一頸椎脫臼造成原因、是否可能係遭被壓制
在地之人伸手向上用力舉推或遭他人勒住，抑或因他人以空玻璃
瓶（空酒瓶）揮擊所致等情，函請法務部法醫研究所（下稱法醫
研究所）提供專業意見，據覆：第一頸椎脫臼通常需要頸部有甩
動之力量，所以最有可能是陳威廷遭人打擊跌倒所造成，比較不
像壓制在地面所致等語，有卷附法醫研究所九十八年二月四日法
醫理字第0980000207號函可憑（見更一審卷第三三、三四頁）。
原判決理由說明上訴人以手自下往上舉壓陳威廷之頸部，再由李
富生在上方持空酒瓶揮擊其頭部，以陳威廷當時頭部上舉懸空，
復遭外力猛力敲擊，致生第一頸椎脫臼之傷勢，並非不可能，上
開法醫研究所函示意見，不足以據為有利於上訴人之認定等語（
見原判決第一０、一一頁）。倘上訴人以手自下往上舉壓陳威廷
之頸部，再由李富生在上方持空酒瓶揮擊其頭部，是否足以造成
陳威廷第一頸椎脫臼之傷勢，似非屬普通常識而為專業知識，應
有選任具有特別知識經驗者，或囑託醫院、學校或其他相當之機
關、團體，就此提供專業意見之必要。乃原審未再詳加調查、審
認，即遽認陳威廷第一頸椎脫臼，係上訴人以手自下往上舉壓陳
威廷之頸部，再由李富生在上方持空酒瓶揮擊其頭部造成，難謂
無調查職責未盡之違誤。以上，或係上訴意旨所指摘，或為本院
得依職權調查之事項，且原判決之上開違法，已影響於事實之確
定，本院無從自為判決，應認原判決關於上訴人部分，仍有撤銷
發回更審之原因。
據上論結，應依刑事訴訟法第三百九十七條、第四百零一條，判
決如主文。
中    華    民    國  九十九  年    四    月   十五   日
                      最高法院刑事第十二庭
                          審判長法官  張  春  福
                                法官  林  勤  純
                                法官  李  錦  樑
                                法官  張  祺  祥
                                法官  邱  同  印
本件正本證明與原本無異
                                      書  記  官
中    華    民    國  九十九  年    四    月  二十二  日
                                                      V

司法院資訊處製作；財團法人民間司法改革基金會備份。
